臺灣臺中地方法院刑事裁定　　　　　　　　　　　　　　九十一年度聲判字第五號
　　聲　請　人
　　即　告訴人　乙○○
　　被　　　告　甲○○
　　　　　　　　蔡美惠
右列聲請人因告訴被告詐欺等案件，不服臺灣高等法院臺中分院檢察署檢察長駁回再
議之處分（九十一年度議字第二五五號），聲請交付審判，本院裁定如左：
    主  文
聲請駁回。
    理  由
一、按告訴人不服上級法院檢察署檢察長或檢察總長認再議為無理由而駁回之處分者
    ，得於接受處分書後十日內委任律師提出理由狀，向該管第一審法院聲請交付審
判；法院認交付審判之聲請不合法或無理由者，應駁回之；刑事訴訟法第二百五
    十八條之一、第二百五十八條之三第二項前段，分別定有明文。
二、本案聲請人以被告甲○○、蔡美惠涉犯刑法第三百三十九條之詐期罪，向臺灣臺
    中地方法院檢察署檢察官提出告訴，經該檢察署檢察官為不起訴處分（九十年度
    偵字第四八四、四八五號）後，聲請人不服，聲請再議亦經臺灣高等法院臺中分
    院檢察署檢察長以再議無理由而駁回再議（九十一年度議字第二五五號）。
三、聲請交付審判意旨略以：聲請人係指示被告向徐芳義購買台中縣太平市○○○段
    二二六一、二二六二地號土地二筆，其間聲請人交付被告之新台幣（下同）三百
    萬元，被告業已於八十六年三月間交付徐芳義充購買二二六一地號土地之價金，
    檢察官認此部分被告並無詐欺犯行，固屬無誤；然查關於購買二二六二地號土地
    之價金，被告向聲請人表示以積欠聲請人之借款五十萬元，及聲請人投資被告甲
    ○○所營建設公司之投資款二百萬元，加計應得之紅利後，合計三百萬元，轉作
    土地買賣之價金，應由被告甲○○支付徐芳義；亦即聲請人對被告之三百萬元之
    債權，因轉充土地買賣之價金，使被告甲○○得免除上開債務，然被告甲○○並
    未向徐芳義購買上揭二二六二地號土地，已經徐芳義於偵查中證稱：「被告甲○
    ○亦有告訴伊要買另一筆土地價款，但因被告甲○○沒有付款，所以沒有成交。
    」等語；是被告既未向徐芳義購買前揭二二六二地號土地，卻向聲請人誆稱有向
    徐芳義購買土地，顯然是施用詐術，致聲請人陷於錯誤而免除對被告之債權，被
    告之行為確已構成刑法第三百三十九條第二項詐欺得利罪；檢察官認聲請人價金
    之交付是在本件買賣之前，與本件買賣無關而為不起訴處分，顯有誤會。又聲請
    人雖與徐芳義成立和解，徐義芳同意將前揭土地移轉予聲請人或聲請人指定之人
    ，然和解書係在聲請人對被告及徐義芳提出告訴後所立者，為犯罪後之和解，自
    不得充被告於犯罪之初並無為自己或第三人不法所有之意圖之證據，檢察官以之
    認被告無詐欺犯意，而予以不起訴處分，經聲請再議後，復經駁回再議，實有違
    誤等語。
四、經查，聲請人欲向徐芳義購買台中縣太平市○○○段二二六二地號土地之價金，
    係以被告向聲請人之借款五十萬元，及聲請人投資被告所營公司之二百萬元投資
    款，加計應得之紅利五十萬元後，合計三百萬元，應由被告向徐芳義支付，為聲
請人於檢察官偵查及聲請交付審判理由狀中陳述甚明，核與被告於偵查中所辯相
    符，應認可採；是有關被告積欠聲請人借款五十萬元及投資款、紅利等合計三百
    萬元之債務，均係聲請人在本件土地買賣前所交付者，自與本件土地買賣之是否
    涉及詐欺無涉；又被告於八十六年二月間確有向徐芳義表示欲購之土地為二筆，
    價金各為三百萬元，僅是與徐芳義約定先付清第一筆土地之買賣價款三百萬元後
    ，再買另一筆土地，亦經徐芳義於偵查中供述明確；雖其後因被告未給付徐芳義
    第二筆土地之買賣價款，故未完成買賣，然於與徐芳義洽談土地買賣之事宜時，
    確有一併商談買賣二筆土地之事實，則可認定；足見被告並非自始即未依聲請人
    之指示向徐芳義表示欲購買上揭二筆土地，而向聲請人誆稱已向徐芳義購買二筆
    土地，已難認有不法所有之意圖。又按債權人向債務人表示免除其債務之意思者
    ，債之關係消滅，民法第三百四十三條定有明文；而債務免除係債權人向債務人
    免除其債務之單獨行為，於其免除之意思表示達到債務人時，即生免除效力，固
    無待於債務人之承諾或另與債務人為免除之協議（契約），然必以債權人有向債
    務人免除債務之意思表示為依歸。查本件聲請人自承關於其所欲購買徐芳義所有
    之上揭二二六二地號土地之價款三百萬元，係以其對被告之借款五十萬元及投資
    款、紅利等合計三百萬元之債權，轉充作買賣之價金，而應由被告對徐芳義支付
    ；是聲請人對被告三百萬元之債權，乃是由被告以代聲請人對第三人徐芳義支付
    土地買買賣價金為清償方法，並非聲請人向被告表示免除其債務之意思，與債務
    免除之要件不合，聲請人認其對被告之三百萬元之債權，於轉充作買賣價金後，
    係對被告免除債務，顯有誤會；從而，被告雖因未向徐芳義支付三百萬元之買賣
    價金，而未完成土地之買賣，未依債之本旨給付；然聲請人關於其對被告三百萬
    元之債權，既未因債務免除而消滅，即被告並未獲有財產上不法之利益，亦與刑
    法第三百三十九條第二項詐欺得利之構成要件不合；至於聲請人於提出告訴後，
    與徐芳義達成民事和解，徐芳義同意將前揭土地移轉登記予聲請人或聲請人指定
    之人，則與被告是否涉及詐欺犯罪無涉。本院綜合上情，認原處分書以被告所為
    並無為自己或第三人不法所有之意圖為由，而駁回聲請人對臺灣臺中地方法院檢
    察署檢察官不起訴處分之再議聲請，於法洵無不合，本件聲請交付審判，仍執前
    詞，以其對被告有為免除債務，被告因而獲有不法利益為由，而聲請交付審判，
    為無理由，應予駁回。
五、依刑事訴訟法第二百五十八條之三第二項前段，裁定如主文。
中      華      民      國      九十一      年      六      月    六    日
                                臺灣臺中地方法院刑事第一庭
                                    審判長法  官  林清鈞
                                          法  官  林麗真
                                          法  官  林源森
右正本證明與原本無異。
不得抗告。
                                          書記官
中      華      民      國      九十一      年      六      月    六    日
